【裁判字號】    97,簡上,62
【裁判日期】    971028
【裁判案由】    傷害
【裁判全文】
臺灣臺南地方法院刑事判決              97年度簡上字第62號
上  訴  人
即  被  告  乙○○
選任辯護人  蘇明道律師
上列被告因傷害案件，不服本院96年度簡字第4063號中華民國96
年12月31日號第一審判決（聲請簡易判決處刑案號：96年度營偵
字第1254號），提起上訴，本院管轄之第二審合議庭判決如下：
    主  文
上訴駁回。
    事  實
一、乙○○與甲○○係鄰居關係，於民國96年7 月10日18時許，
    乙○○在其位於臺南縣將軍鄉西和村74－3 號住處附近噴灑
    消毒藥水時，不慎將藥水噴到甲○○之夫高天巽，因而引起
    甲○○之不滿，遂於同日19時許，至乙○○上開住處前加以
    責罵，適乙○○晚膳結束步出屋外餵狗，迨乙○○餵食完畢
    ，欲拄木頭拐杖站起時，甲○○因恐遭乙○○持木頭拐杖攻
    擊，旋持放置在附近之竹掃帚毆打乙○○之頭部、左手（甲○○所涉傷害部分，未據告訴），乙○○突受此攻擊，乃出
    手將甲○○所持之竹掃帚握住，並基於傷害之故意，持其所
    有之上開木頭拐杖毆打甲○○之右手臂、左下肢等處，造成
    甲○○受有右上臂鈍挫傷、左下肢鈍挫傷之傷害。
二、案經甲○○訴由臺南縣警察局學甲分局報請臺南地方法院檢
    察署檢察官偵查後聲請簡易判決處刑。
    理  由
壹、程序方面：
一、按刑事訴訟法新制採改良式當事人進行主義，為保障被告防
    禦權及維護直接審理與言詞審理原則，刑事訴訟法第159 條
    第1 項規定：「被告以外之人於審判外之言詞或書面陳述，
    除法律有規定者外，不得作為證據。」酌採英美法之傳聞法
    則。復於第159 條之1 至第159 條之5 增設例外規定，以應
    實務需要，俾符實體真實發現之訴訟目的。是以，證人即告
    訴人甲○○於警詢及檢察事務官調查中所為之陳述，均係被
    告以外之人於審判外之書面陳述，且查無例外之情事，依上
    開規定，自均不得作為證據。
二、按被告以外之人（包括證人、鑑定人、告訴人、被害人及共
    同被告等）於審判外之陳述雖不符前4 條之規定，而經當事
    人於審判程序同意作為證據，法院審酌該言詞陳述或書面陳
    述作成時之情況，認為適當者，亦得為證據；當事人、代理
    人或辯護人於法院調查證據時，知有第159 條第1 項不得為
    證據之情形，而未於言詞辯論終結前聲明異議者，視為有前
    項之同意，刑事訴訟法第159 條之5 定有明文。立法意旨在
    於傳聞證據未經當事人之反對詰問予以核實，原則上先予排
    除。惟若當事人已放棄反對詰問權，於審判程序中表明同意
    該等傳聞證據可作為證據；或於言詞辯論終結前未聲明異議
    ，基於尊重當事人對傳聞證據之處分權，及證據資料愈豐富
    ，愈有助於真實發見之理念，且強化言詞辯論主義，使訴訟
    程序得以順暢進行，上開傳聞證據亦均具有證據能力。本件
    證人丁○○之警詢筆錄及佳里綜合醫院診斷證明書，雖屬被
    告以外之人於審判外之言詞或書面陳述，均屬傳聞證據，惟
    上開證據經於本院審判程序時予以提示並告以要旨，且各經
    檢察官及被告、辯護人表示意見，其等已知上述證據均為傳
    聞證據，然均未於言詞辯論終結前對該等證據表示異議，本
    院審酌上開證據作成時之情狀，並無違法或不當等情形，認
    以之作為本案之證據亦屬適當，依上開規定，自均具證據能
    力。
貳、實體方面：
一、訊據被告乙○○矢口否認有何傷害犯行，辯稱：伊持木頭拐
    杖揮向告訴人甲○○，係欲將告訴人的竹掃帚撥開，並非要
    毆打告訴人，且伊不知是否有打到告訴人，因告訴人雖受有
    右上臂、左下肢之鈍挫傷，然此僅能證明告訴人於案發當日
    確有受傷之事實，尚無證據證明係被告所為，蓋告訴人倘真
    遭被告持木頭拐杖打到，告訴人理應會倒下而無法爬起云云
    。經查：
(一)、上開事實，業據被告於警詢時供稱：當天伊在養狗時，告訴
    人先用掃帚打伊的頭（由伊後方打伊的頭），待伊轉過身後
    ，又打伊的頭及左手，伊才用左手將告訴人所拿的掃帚另一
    頭拿住，並以伊右手拿起放在門口旁的木頭拐杖交到伊左手
    打告訴人（因為伊的右手比較沒有力氣，所以才會將木質拐
    杖轉到左手）等語（見警卷第3 頁）、偵查中供稱：因告訴
    人先用竹掃帚把打伊的頭，伊轉過來後，告訴人還是繼續打
    ，伊才拿木頭拐杖打告訴人等語明確（見偵卷第4 頁），核
    與證人即告訴人甲○○於本院審理時證稱：伊係在被告家門
    前，遭被告持棍子打傷手、腳等語（見本院卷第13、14頁）
    ；證人即被告看護丁○○於警詢、偵查中及本院審理時證稱
    ：當天伊聽到被告激動講話的聲音，就衝出去看，被告拿著
    拐杖，告訴人拿著竹掃帚，伊看到被告額頭有竹掃帚的痕跡
    ，伊只有看到2 人各持木頭拐杖、竹掃帚對峙，伊不知2 人
    之前有無互打等語（見本院卷第65、66、67頁）、目擊證人
    丙○○於本院審理時證稱：當天告訴人在被告家門前罵，被
    告正好拿東西要餵狗，因被告行動不方便，要起來時需拿拐
    杖撐起，告訴人以為被告要打她，就先拿掃帚打被告的後腦
    ，被告就把告訴人撥開，之後開始互打，伊不知道被告拿拐
    杖打告訴人幾下，伊只看到被告打到告訴人的右手等語大致
    相符（見本院卷第100 、102 至104 、112 至114 、116 頁
    ），此外，復有佳里綜合醫院乙種診斷證明書1 紙及照片11
    幀在卷可證（見警卷第6 至9 頁反面），足見被告上開警、
    偵訊之自白，與事實相符，堪以採信。被告確有持木頭拐杖
    毆打告訴人右手臂及左下肢，致告訴人受有右上臂鈍挫傷、
    左下肢鈍挫傷等傷害之事實，應堪認定。
(二)、被告雖辯稱：伊持木頭拐杖揮向告訴人，係要將告訴人之竹
    掃帚撥開，並非要毆打告訴人云云。惟被告確有持木頭拐杖
    毆打告訴人之情，除據被告於警、偵訊時供承不諱外，並經
    證人丙○○於本院審理時證述綦詳，已如前述，而參以被告
    係證人丙○○之親叔叔（見本院卷第100 頁），倘證人丙○○未親眼目睹被告持木頭拐杖毆打告訴人，其豈會於本院審
    理時為此不利被告之陳述。況觀之被告上開警詢供述，被告
    於遭告訴人持竹掃帚攻擊後，係先以左手將告訴人所持之竹
    掃帚一頭握住，再將右手所持木頭拐杖換至左手以毆打告訴
    人。是案發當時，被告既已以手握住告訴人所持之竹掃帚，
    衡情，自無再以木頭拐杖撥開告訴人所持竹掃帚之必要，則
    被告將木頭拐杖換至較有力氣之左手，並持之揮向告訴人之
    舉動，顯係基於傷害之故意，對告訴人所為之反擊行為。是
    被告上開所辯，顯係臨訟卸責之詞，不足採信。
(三)、被告復辯稱：伊不知有無打到告訴人，雖告訴人於案發當日
    有受傷之事實，但無證據證明係被告所為，蓋告訴人倘真遭
    被告持木頭拐杖打到，告訴人理應會倒下，而無法爬起云云
    。惟依卷附佳里綜合醫院診斷證明書所載，告訴人係受有右
    上臂鈍挫傷、左下肢鈍挫傷之傷害，核與遭木質器物類毆擊
    後所生之鈍器傷相符，而被告自承於案發當日曾持木頭拐杖
    揮向告訴人，則告訴人所受上開傷勢，當係被告持木頭拐杖
    揮打所致，應無疑義。再依前所述，被告既係故意持木頭拐
    杖揮向告訴人，則其對於是否有揮擊到告訴人，當無不知之
    理。又受害人遭加害人持器物傷害後是否將倒地不起，除就
    加害人所持器物之種類、形狀、材質、重量加以觀察外，尚
    應就加害人下手之輕重、次數、打擊位置及受害人個人身體
    狀況、被害程度、承受力道、疼痛之耐受力等情綜合判斷，
    尚難單憑加害人所持器物種類即率以認定。是告訴人遭被告
    持木頭拐杖毆打後雖未跌倒，其原因容有多端，不一而足，
    況依卷附木頭拐杖照片觀之，該木頭拐杖形狀扁平，並非粗
    大厚實，參以被告本身行動不方便，為重度多重障礙之身心
    障礙者，有中華民國身心障礙手冊1 件在卷可憑（見警卷第
    13 頁） ，則被告當時下手之力道，是否足致告訴人倒地不
    起，尚非無疑，自難據此即否認被告有毆打告訴人之事實。
    被告上開所辯，亦屬無據，委無足採。
(四)、辯護人另辯稱：依告訴人之警詢證詞，證人丁○○係由正面
    抱住告訴人，則被告如何打擊到告訴人之右上臂云云。查案
    發當日，證人丁○○於屋內聽聞被告激動之聲音後，旋即衝
    出屋外查看，發現被告與告訴人各持木頭枴杖、竹掃帚對峙
    ，因恐被告平衡不好而跌倒，遂出手欲將告訴人推離開該處
    ，並未將告訴人抱住等情，分據被告、證人丁○○、丙○○
    於警詢、偵查中及本院審理時陳述甚詳，互核大致相符（見
    警卷第3 頁反面、5 頁、偵卷第4 頁、本院卷第65、101 至
    105 頁），是告訴人堅稱遭證人丁○○抱住後遭被告持木頭
    拐杖毆打一節，是否可採，即非無疑，自難遽採。況此部分
    指訴，業經臺灣臺南地方法院檢察署檢察官以96年度營偵字
    第12 54 號為不起訴處確定，有該不起訴處分書1 份在卷足
    參。是以，證人丁○○既未將告訴人抱住，俾利被告持木頭
    拐杖毆打，則辯護人徒以此不存在之前提事實，反證被告無
    法揮打到告訴人右上臂云云，尚難據為被告有利之證明，更
    難否定被告確有持木頭拐杖毆打告訴人之事實。
(五)、至證人丙○○於本院審理時雖證稱：伊看到被告持木頭拐杖
    打告訴人，但沒有看到告訴人受傷云云。然此係因遭木質器
    物攻擊所產生之鈍器傷，大多會造成皮下出血狀況，是傷情
    在第一時間尚非明顯易見，此與刀傷、槍傷常會造成立即可
    見之流血或皮肉破裂之狀況不同。是以，證人丙○○於案發
    當時既已親眼目睹被告持木頭拐杖毆打告訴人，則因告訴人
    所受者為鈍器傷，此等傷情常未能在第一時間顯現，故不能
    僅憑證人丙○○上開證詞，即率認告訴人遭被告毆打後並未
    受傷。
(六)、綜上所述，勾稽互核，本件事證明確，被告犯行洵堪認定。
二、核被告所為，係犯刑法第277 條第1 項之傷害罪。原審以被
    告罪證明確，並審酌被告無犯罪前科，素行良好，僅因細故
    即對告訴人暴力相向，造成告訴人受有傷害，迄未賠償告訴
    人等一切情狀，依刑事訴訟法第449 條第1 項前段、第454
    條第2 項，刑法第277 條第1 項、第41條第1 項前段、第38
    第1 項第2 款，刑法施行法第1 條之1 等規定，量處被告拘
    役59日，並諭知易科罰金折算標準，認事用法俱無不當，量
    刑亦稱妥適，應予維持。被告上訴意旨否認犯罪云云，為無
    理由，應予駁回。
三、據上論斷，應依刑事訴訟法第455 條之1 第1 項、第3 項、
    第368 條，判決如主文。
本案經檢察官戊○○到庭執行職務。
中    華    民    國    97    年    10    月    28  日
            刑事第十一庭審判長  法  官  林臻嫺
                                法  官  孫淑玉
                                法  官  蘇碧珠
以上正本證明與原本無異。
不得上訴。
                                書記官  許哲萍
中    華    民    國    97    年    10    月    28    日
附錄本案論罪科刑法條全文
中華民國刑法第277條第1項：
傷害人之身體或健康者，處 3 年以下有期徒刑、拘役或 1 千元
以下罰金。


司法院資訊處製作；財團法人民間司法改革基金會備份。
